臺灣高等法院高雄分院民事判決　　　　110年度上易字第136號
上　訴　人　姜芳名　
訴訟代理人　高峯祈律師
　　　　　　陳永群律師
被 上訴 人　陳致宏　

訴訟代理人　陳柏中律師
上列當事人間請求確認本票債權不存在等事件，上訴人對於中華
民國110 年3 月25日臺灣橋頭地方法院109 年度訴字第795 號第
一審判決提起上訴，本院於民國110 年11月3 日言詞辯論終結，
判決如下：
    主      文
上訴駁回。
第二審訴訟費用由上訴人負擔。
    事實及理由
壹、程序部分：
    上訴人未於言詞辯論期日到場，核無民事訴訟法第386 條各
    款所列情形，爰依上訴人之聲請，由其一造辯論而為判決。
貳、實體部分：
一、上訴人起訴主張：伊孫姜文釩因欲買房而與同事朱筱琳互通
    資訊，並在手機Line留有信息記錄，詎民國108 年11月30日
    上午8 時許，姜文釩突遭訴外人陳彥達約至姜文釩上班公司
    後面停車場，並以姜文釩與其女友朱筱琳有暖昧關係為由，
    持鋁棒對姜文釩一陣猛打，造成姜文釩右膝外側外傷、左上
    臂挫傷。108 年12月7 日上午9 時許，陳彥達復以商談事情
    為由，騙出姜文釩到高雄市覺民路85℃咖啡店，姜文釩到達
    後即遭強拉至隔壁巷口，陳彥達並用手槍槍托猛力敲打，致
    其受有後頸挫傷、右手腕挫傷、左食指挫擦傷1 ×0.5 公分
    等傷害。陳彥達並取出空白本票2 紙，令姜文釩交由伊依指
    示簽立本票2 紙（如附表所示，下稱系爭本票）。嗣姜文釩
    已向警方報案，提出妨害自由等告訴。伊並以起訴狀繕本之
    送達，作為撤銷簽發系爭本票行為之意思表示，被上訴人既
    無對價取得系爭本票，自不得享有優於其前手陳彥達之權利
    ，系爭本票債權應不存在，爰依票據法第14條、民法第92條
    第1 項前段規定提起本訴。聲明：㈠請求確認被上訴人持有
    上訴人所簽發如附表所示系爭本票共新臺幣（下同）140 萬
    元債權不存在；㈡被上訴人不得持臺灣高雄地方法院109 年
    度司票字第1326號民事裁定（下稱系爭本票裁定）對上訴人
    聲請強制執行。
二、被上訴人則以：上訴人為思慮健全之成年人，當知簽發系爭
    本票即須為系爭本票上所載之金額負票據清償責任，而上訴
    人簽發系爭本票係為給姜文釩作為購車款項，未有受詐欺脅
    迫情事，且因兩造就系爭本票並非直接前後手，依票據無因
    性，上訴人不得對伊主張原因關係抗辯。又伊與陳彥達係朋
    友關係，陳彥達前於108 年11月起至109 年2 月間陸續向伊
    借款合計95萬元，嗣陳彥達欲再借款45萬元，乃將其所持有
    系爭本票債權讓與予伊，並將系爭本票原本交付予伊收執，
    且經公證人公證，伊乃交還陳彥達原本交付予伊用以擔保借
    款合計金額140 萬元之本票4 紙。伊自陳彥達受讓系爭本票
    ，係因陳彥達為抵償積欠之借款債務，並無以不相當之對價
    取得系爭本票，且伊於109 年3 月5 日即取得系爭本票，姜
    文釩於109 年3 月17日始向警察局報案，伊並無法知悉系爭
    本票之來源是否違法，伊自得向上訴人主張票據法上權利等
    語置辯。聲明：上訴人之訴駁回。
三、原審判決上訴人敗訴，上訴人不服提起上訴，聲明：㈠原判
    決廢棄；㈡確認被上訴人持有上訴人所簽發如附表所示系爭
    本票共140 萬元債權不存在；㈢被上訴人不得持系爭本票裁
    定對上訴人聲請強制執行。被上訴人則聲明：上訴駁回。
四、兩造不爭執事項：
  ㈠上訴人簽發系爭本票交予姜文釩後，姜文釩交予陳彥達，被
    上訴人自陳彥達處取得系爭本票，兩造非直接前後手。
  ㈡被上訴人與陳彥達於109 年3 月5 日簽立債權讓與契約書，
    並就債權讓與情事進行公證。原審審訴卷第115 、117 頁之
    公證書（下稱系爭公證書）、債權讓與契約書形式真正不爭
    執。
  ㈢被上訴人執系爭本票聲請強制執行，經臺灣高雄地方法院以
    109 年度司票字第1326號裁定准予強制執行（即系爭本票裁
    定）。
  ㈣姜文釩之祐生醫院108 年11月30日診斷證明書、大東醫院10
    8 年12月16日診斷證明書、109 年3 月6 日刑事案件報案三
    聯單、109 年3 月17日刑事案件報案三聯單、存證信函、陳
    彥達簽發本票形式真正不爭執。
五、本件上訴人上訴，僅主張被上訴人係因惡意、重大過失，以
    及無相當對價取得票據，而不得享有票據上之權利或不得主
    張優於其前手之權利（見本院卷第119 頁、第145 頁），是
    本件之爭點即在於：
  ㈠被上訴人是否惡意或過大重失取得系爭本票？
  ㈡上訴人主張被上訴人係以不相當對價取得系爭本票，不能享
    有系爭本票上之權利，有無理由？
六、本院之判斷：
  ㈠被上訴人是否惡意或過大重失取得系爭本票？
  ⒈按以惡意或有重大過失取得票據者，不得享有票據上之權利
    ，票據法第14條第1 項固有明文。惟因票據行為為不要因行
    為，票據上之權利義務，悉依票上所載文義定之，與其基礎
    之原因關係各自獨立，執票人不負證明關於給付原因之責任
    ，如票據債務人主張執票人取得票據出於惡意、重大過失或
    脅迫時，則應由該債務人負舉證之責。被上訴人否認係因惡
    意或重大過失取得系爭本票，依上揭論述，應由上訴人舉證
    證明之。
  ⒉上訴人稱伊遭姜文釩詐稱買車而簽發系爭本票，又姜文釩係
    遭陳彥達脅迫才以買車為由，詐使上訴人簽發系爭本票，故
    陳彥達係惡意取得系爭本票，被上訴人以不相當之對價取得
    系爭本票，可認被上訴人應明知或可得而知陳彥達係以脅迫
    取得，自有惡意或重大過失云云。然查，系爭本票係由上訴
    人簽發交予姜文釩後，再由姜文釩交予陳彥達，陳彥達再交
    予被上訴人（見不爭執事項㈠）。依證人陳彥達證述：交付
    系爭本票予被上訴人是因為陸續跟被上訴人借款95萬元，在
    109 年3 月初最後要跟被上訴人借45萬元時，被上訴人要求
    提供擔保，所以才將系爭本票以債權轉移方式用來清償、擔
    保積欠被上訴人之款項，現已無積欠被上訴人款項，交系爭
    本票予被上訴人時未告知被上訴人取得本票之原因等語（見
    原審卷第109 、111 、113 頁）。證人姜文釩亦證述：並不
    清楚陳彥達是如何將系爭本票交給被上訴人等語（見原審卷
    第119 、121 頁）。兩造就系爭本票既非直接前後手，又無
    證據證明被上訴人自陳彥達處收受系爭本票時，知悉陳彥達
    係如何取得系爭本票。何況依證人陳彥達上開所證述，其係
    以系爭本票債權清償積欠被上訴人共計140 萬元之借款，在
    上訴人未為其他舉證，僅以公證書所公證債權讓與契約書上
    所載被上訴人以45萬元取得系爭本票之情，主張被上訴人取
    得系爭本票具有惡意或重大過失云云，即無可採。
  ⒊綜上，上訴人既未舉證，其主張被上訴人係惡意或重大過失
    取得系爭本票，不得享有票據上之權利，即無理由。
  ㈡上訴人主張被上訴人係以不相當對價取得系爭本票，不能享
    有系爭本票上之權利有無理由？
  ⒈按無對價或以不相當之對價取得票據者，不得享有優於前手
    之權利，票據法第14條第2 項定有明文。所謂「不得享有優
    於前手之權利」，係指前手之權利如有瑕疵（即附有人的抗
    辯) ，執票之後手即應繼受其瑕疵，如前手無權利時，則取
    得人並不能取得權利而言，如其前手之權利無瑕疵，現有執
    票人雖無對價或以不相當之對價取得票據，仍得享有同樣之
    權利。
  ⒉上訴人雖主張系爭本票係陳彥達脅迫姜文釩而取得，證人姜
    文釩亦證述：當時是陳彥達約我到覺民路的85度C ，再拉我
    到路口監視器照不到的地方，拿槍打我並上膛作勢要開槍，
    要我想辦法簽2 張金額140 萬元的本票給他，140 萬元是陳
    彥達說的，也不知為何要我拿140 萬元本票出來的理由，如
    果我不拿出來要去找我家人等語（見原審卷第119 頁、第12
    1 頁）。然與證人陳彥達證述：我跟姜文釩有債務上問題，
    姜文釩回去告訴上訴人，請上訴人一起分擔，當時我是告訴
    姜文釩要在過年時處理給我，姜文釩也答應，簽發本票時，
    姜文釩打電話給我，上訴人就在姜文釩旁邊，有聽到姜文釩
    跟上訴人說他在外面欠錢，上訴人答應要幫姜文釩處理，姜
    文釩跟我的債務就是系爭本票的140 萬元等語不合（見原審
    卷第109 、111 頁）。而依上訴人主張及姜文釩上開證述，
    姜文釩係於108 年12月7 日遭陳彥達毆打並脅迫，方持2 紙
    空白本票至上訴人處要求上訴人簽發（見原審審訴卷第13、
    15頁、原審卷第27頁），惟系爭本票合計金額達140 萬元，
    金額非少，苟姜文釩確係遭陳彥達毆打、脅迫，致被迫需交
    付如此龐大金額之票據予陳彥達，衡情應於脫離陳彥達控制
    後，即蒐集證據諸如驗傷，並告知上訴人，且即時向警察機
    關尋求協助，然姜文釩並未為之，此由姜文釩證述：在上訴
    人簽發系爭本票時未告知與陳彥達間之糾紛等語即足證之（
    見原審卷第121 頁），反交付系爭本票予陳彥達後之108 年
    12月16日，始至醫療院所驗傷（見原審審訴卷第21頁），再
    於3 個月後之109 年3 月17日，臺灣高雄地方法院於109 年
    3 月11日核發系爭本票裁定後（見原審審訴卷第27、31頁）
    ，始向警察機關報案，有報案三聯單可憑（見原審審訴卷第
    25頁），已與常情有異，是證人姜文釩上開證述，不足以認
    定系爭本票係陳彥達脅迫姜文釩而取得，且上訴人未為其他
    舉證，難認陳彥達有不得享有系爭本票上票據權利之瑕疵存
    在，被上訴人再自陳彥達處取得系爭本票，自得行使系爭本
    票執票人之權利。
  ⒊況被上訴人稱係因陳彥達積欠借款95萬元，又欲續借45萬元
    ，方移轉系爭本票予以擔保及抵償債務，並提出本票影本、
    公證書及債權讓與契約書為證（見原審審訴卷第115-119 頁
    、原審卷第81頁）。雖被上訴人所提出之公證書上載明被上
    訴人係以45萬元之對價取得系爭本票債權，另證人即公證人
    伍婉嫻亦證述：不記得在公證時被上訴人與陳彥達有提到還
    有其他債務關係要合併轉讓，因為如果他們有要求我寫我就
    一定會寫，而且如果我有聽到他們有講到其他債權債務關係
    ，但沒有其他憑證，會叫兩造寫上去等語（見本院卷第145
    、147 頁）。然被上訴人就陳彥達除公證書上所載45萬元以
    外，先前已積欠其95萬元之事實，已據提出本票3 紙為憑（
    見原審卷第81頁），證人陳彥達亦證述：因108 年年底需要
    用錢經弟弟介紹認識被上訴人，一開始向被上訴人借30萬元
    ，跨年後又借30萬元，228 連假後3 月初跟被上訴人借35萬
    元，3 月初又開口借45萬元，但被上訴人說借太多要提供擔
    保，所以跟被上訴人說有一筆140 萬元沒有拿到，詢問被上
    訴人用債權移轉是否可行，被上訴人稱要去做公證，所以就
    將140 萬元的系爭本票債權讓與予被上訴人，去公證時才拿
    到45萬元。向被上訴人借款都有寫借據、本票，入獄前，被
    上訴人已將全部借據、本票還予伊，伊目前沒有積欠被上訴
    人錢，被上訴人提出的本票都是我簽的等語（原審卷第109
    至117 頁），經核陳彥達所證述向被上訴人借款之金額，與
    被上訴人所提出之本票影本（發票人為陳彥達）所載金額相
    符。陳彥達與被上訴人除前開公證書所載45萬元外，既另合
    意再加計陳彥達積欠被上訴人之前欠95萬元作為轉讓系爭本
    票債權之對價，即被上訴人係以140 萬元之對價，自陳彥達
    受讓系爭本票債權，自非無相當對價取得系爭本票。
  ⒋綜上，上訴人主張被上訴人係以無對價或以不相當之對價取
    得系爭本票，不得享有系爭本票之票據權利，為無理由。
  ㈢按在票據上簽名者，依票上所載文義負責，票據法第5 條第
    1 項定有明文。系爭本票為上訴人所簽發，上訴人又未能舉
    證證明被上訴人取得系爭本票係惡意或不相當代價，依上規
    定，上訴人自應依票載文義負票據之責。則被上訴人就提示
    後未獲付款之系爭本票，既已取得系爭本票裁定，自得依法
    聲請強制執行。上訴人請求被上訴人不得持系爭本票裁定對
    上訴人聲請強制執行，為無理由。
七、綜上所述，是上訴人主張確認系爭本票所擔保之債權不存在
    ，及被上訴人不得執系爭本票裁定對上訴人聲請強制執行等
    語，均無所據，均應予以駁回。原審為上訴人全部敗訴之判
    決，核無不合，上訴論旨指摘原判決不當，求予廢棄改判，
    為無理由，應駁回上訴。又本件事證已明，兩造間其餘攻防
    及舉證，因與本院上開判決之結果不生影響，不再逐一論列
    ，附此敘明。
八、據上論結，本件上訴為無理由，依民事訴訟法第463 條、第
    385 條第2 項、第1 項、第449 條第1 項、第78條，判決如
    主文。
中    華    民    國   110    年    11    月    24    日
                            民事第二庭
                                審判長法  官  黃國川
                                      法  官  何佩陵
                                      法  官  李怡諄
以上正本證明與原本無異。
本件不得上訴。
中    華    民    國   110    年    11    月    24    日
                                      書記官  郭蘭蕙
附表：
┌──┬──────┬─────┬───────┬───────┬────┐
│編號│發票日      │票面金額  │到期日        │利息起算日    │票據號碼│
│    │            │(新台幣)  │              │              │        │
├──┼──────┼─────┼───────┼───────┼────┤
│ 1  │108年12月7日│760,000元 │108年12月10日 │108年12月10日 │NO456380│
├──┼──────┼─────┼───────┼───────┼────┤
│ 2  │108年12月7日│640,000元 │108年12月10日 │108年12月10日 │NO456382│
└──┴──────┴─────┴───────┴───────┴────┘